【裁判字號】    96,重上,158
【裁判日期】    970611
【裁判案由】    拆屋還地
【裁判全文】
臺灣高等法院臺中分院民事判決  96年度重上字第158號
上  訴  人
即被上訴人、
追加之訴原告  乙○○
訴訟代理人    吳光中律師
被  上訴人
即  上訴人    巳○○魏朱寬.
              未○○魏朱寬.
              辰○○魏朱寬.
              午○○魏朱寬.
              申○○兼魏朱.
              酉○○兼魏朱.
              卯○○魏朱寬.
              癸○○魏朱寬.
              子○○魏朱寬.
              己○○魏朱寬.
              庚○○魏朱寬.
              戌○○
              地○○
上列十三人
訴訟代理人    林世祿律師
複  代理人    甲○○
追加之訴被告  戊○○    住臺中.
              丑○○○  住桃園.
              丁○○○  住彰化.
              辛○○○  住彰化.
              宇○○    住彰化.
              寅○○○  住彰化.
              宙○○    住臺北.
              天○○    住同上.
              壬○○○  住嘉義.
              丙○○○  住臺北.
              亥○○    住臺北.
上列當事人間拆屋還地事件，上訴人對於中華民國96年10月12日
臺灣彰化地方法院95年度訴字第516號第一審判決提起上訴，於
本院並為訴之追加，本院於97年5月28日言詞辯論終結，判決如
下：
    主  文
原判決關於下開第二、三項之訴部分及訴訟費用之裁判廢棄。
被上訴人地○○應與追加之訴被告戌○○、丑○○○、丁○○○
、辛○○○、宇○○、寅○○○、宙○○、壬○○○、丙○○○
、亥○○、天○○將坐落彰化縣秀水鄉○○段一０一０地號土地
上，如附圖一所示編號Ｉ部分面積二八０平方公尺之鐵皮工廠、
Ｊ部分面積九十六平方公尺之平房建物及如附圖二所示編號Ｂ－
Ｃ、Ｃ－Ｄ、Ｄ－Ｅ、Ｅ－Ｆ、Ｆ－Ｇ線段之圍牆拆除，並應將
上開土地返還上訴人乙○○及其餘土地共有人。
被上訴人戌○○應與追加之訴被告地○○、丑○○○、丁○○○
、許羅秀香、宇○○、寅○○○、宙○○、壬○○○、丙○○○
、亥○○、天○○將坐落彰化縣秀水鄉○○段一０一０地號土地
上Ｋ部分面積一一九平方公尺之平房建物、Ｌ部分面積一三五平
方公尺之平房建物、Ｌ１部分面積三平方公尺之小水塔拆除，並
應將上開土地及附圖一所示Ｈ部分面積六十平方公尺之空地、Ｍ
部分面積三四九平方公尺之空地、Ｎ部分面積1平方公尺之空地
、Ｏ部分面積四十二平方公尺之空地返還上訴人乙○○及其餘土
地共有人。
追加之訴被告酉○○、巳○○、癸○○、子○○、未○○、辰○
○、午○○、卯○○、庚○○、己○○、戊○○應與被上訴人申
○○將坐落彰化縣秀水鄉○○段一０一０地號土地上，如附圖一
所示編號Ｄ部分面積一００平方公尺之平房建物拆除，並將土地
返還追加之訴原告乙○○及其餘土地共有人。
上訴人巳○○、未○○、辰○○、午○○、申○○、酉○○、卯
○○、癸○○、子○○、己○○、庚○○、戌○○、地○○之上
訴駁回。
追加之訴被告戊○○應與上訴人酉○○、申○○、巳○○、癸○
○、子○○、未○○、辰○○、午○○、卯○○、庚○○、己○
○將坐落彰化縣秀水鄉○○段一０一０地號土地上，如附圖一所
示編號Ｂ部分面積三十四平方公尺之鐵棚、Ｃ部分面積一一三平
方公尺之二層水泥主建物，及如附圖二所示編號Ｈ－Ｉ、Ｉ－Ｊ
、Ｊ－Ｋ、Ｋ－Ｌ、Ｌ－Ｍ、Ｍ－Ｎ線段之圍牆拆除，並將附圖
一所示編號Ａ部分面積八一六平方公尺、Ｂ部分面積三十四平方
公尺、Ｃ部分面積一一三平方公尺、Ｅ部分面積二十三平方公尺
、Ｆ部分面積二平方公尺土地返還追加之訴原告乙○○及其餘土
地共有人。
第一、二審訴訟費用由被上訴人巳○○、未○○、辰○○、午○
○、申○○、酉○○、卯○○、癸○○、子○○、己○○、庚○
○、戌○○、地○○及追加之訴被告負擔。
    事實及理由
壹、程序方面：
一、按訴之變更或追加，非經他造同意，不得為之。但第二百五
    十五條第一項第二款至第六款情形，不在此限，民事訴訟法
    第四百六十六條第一項定有明文。是此，被上訴人（即原審
    原告）於第二審訴訟程序中，依同法第二百五十五條第一項
    第五款之規定，以該訴訟標的對於數人必須合一確定時，追
    加其原非當事人之人為當事人而為訴之追加及擴張請求範圍
    ，依上開說明，被上訴人仍得為原訴追加他訴，自無須得對
    造同意。又繼承人有數人時，在分割遺產前，各繼承人對於
    遺產全部為公同共有（民法第一千一百五十一條），除了有
    拋棄繼承外，應以全體繼承人為事實處分權人，並以之為起
    訴或被訴。
二、查本件上訴人乙○○於民國（下同）九十五年六月二十七日
    向原審法院起訴時，僅以地○○、酉○○為共同被告，請求
    其等將無權占有坐落於彰化縣秀水鄉○○段一０一０地號土
    地（下稱系爭土地）上之建物（包含地上物）拆除，並將系
    爭土地交還與乙○○及其他共有人，嗣於九十五年十月十六
    日提出民事更正聲明暨追加被告狀，主張戌○○、申○○、
    原審被告魏朱寬（魏朱寬於訴訟繫屬中死亡，容下說明
    ）亦屬無權占有人，因而追加其等為共同被告（見原審卷第
    (一)宗第三、九十三頁），查乙○○於原審法院起訴時，請求
    其等將無權占有系爭土地上之建物（包含地上物）拆除，並
    將系爭土地交還與乙○○及其他共有人，惟系爭土地係上開
    對造之先人羅阿福、魏朝木分別於日據時代、三十七年間，
    即已占用系爭土地，此為到場之兩造所不爭執（見本院卷第
    (二)宗第五頁），而對造先人羅阿福、魏朝木二人死亡後，其
    繼承人並無拋棄繼承，從而乙○○主張上開無權占有系爭土
    地，乃以對造先人羅阿福、魏朝木二人之繼承人全體為請求
    返還之對象，因而追加：(1)羅阿福死亡後，其繼承人有戌○
    ○、丑○○○、粱羅秀蓮、辛○○○、地○○、宇○○、寅
    ○○○、宙○○、壬○○○、丙○○○、亥○○、天○○等
    十二人（下稱戌○○等十二人），此有繼承系統表附卷可查
    （見本院卷第(二)宗第八十八頁），是乙○○除於起訴時，除
    以戌○○、地○○為被告外，另追加丑○○○、粱羅秀蓮、
    辛○○○、宇○○、寅○○○、宙○○、壬○○○、丙○○
    ○、亥○○、天○○等十人為共同被告；(2)魏朝木死亡後，
    其繼承人有魏朱寬、巳○○、未○○、辰○○、午○○、
    申○○、酉○○、卯○○、癸○○、子○○、戊○○、己○
    ○、庚○○等十三人，此有繼承系統表附卷可查（見原審卷
    第(一)宗第二二九頁），是乙○○除於起訴時，除以魏朱寬
    、申○○、酉○○為被告，另魏朱寬於九十六年一月十八
    日死亡，經乙○○聲明由其繼承人巳○○、未○○、辰○○
    、午○○、申○○、酉○○、卯○○、癸○○、子○○、己
    ○○、庚○○等十一人承受訴訟（見原審卷第(一)宗第二二七
    頁）外，另魏朝木之四女魏阿貴（後改名為魏吟真）於九十
    五年九月十六日死亡，而魏朝木係於八十四年十月十二日死
    亡，則魏阿貴之配偶戊○○自已繼承魏阿貴前已繼承魏朝木
    之上開系爭房屋及圍牆處分權，故上訴人乙○○追加戊○○
    為共同被告（下稱巳○○等十二人），是乙○○所為訴之追
    加聲明，依上開說明，應予准許。
三、次按當事人死亡者，訴訟程序在有繼承人、遺產管理人或其
    他依法令應續行訴訟之人承受其訴訟以前當然停止。又上開
    所定之承受訴訟人，於得為承受時，應即為承受之聲明。他
    造當事人，亦得聲明承受訴訟，民事訴訟法第一百六十八條
    、第一百七十五條分別定有明文。查魏朱寬於九十六年一
    月十八日死亡，其繼承人有巳○○、未○○、辰○○、午○
    ○、申○○、酉○○、卯○○、癸○○、子○○、己○○、
    庚○○等十一人，並有繼承系統表附卷可查（見原審卷第(一)
    宗第二二九頁），復經乙○○聲明由巳○○、未○○、辰○
    ○、午○○、申○○、酉○○、卯○○、癸○○、子○○、
    己○○、庚○○等十一人承受訴訟在案（見原審卷第(一)宗第
    二二七頁）。
四、本件追加之訴被告戊○○、丑○○○、粱羅秀蓮、辛○○○
    、宇○○、寅○○○、宙○○、壬○○○、丙○○○、亥○
    ○、天○○等十一人經合法通知，未於言詞辯論期日到場，
    核無民事訴訟法第三百八十六條所列各款之情形，爰依上訴
    人即追加之訴原告乙○○之聲請，由其一造辯論而為判決，
    並此敘明。
貳、實體方面：
一、上訴人即追加之訴原告乙○○主張：(1)系爭土地為乙○○與
    訴外人共有，對造無權占有系爭土地，分別搭建附圖一、二
    所示之地上物（房屋部分，與彰化縣稅捐稽徵處之房屋稅籍
    登記表記載之門牌號碼彰化縣秀水鄉○○街四七九巷十二、
    十三號房屋不同）。(2)系爭土地原共有人為林鑾即乙○○之
    父與林浩仁，其等與魏朱寬之配偶魏朝木生前有何關係，
    乙○○並不明瞭，兩造之先人亦未曾就系爭土地訂立租賃契
    約，魏朝木生前向訴外人林邱市承租之土地為彰化縣秀水鄉
    ○○段六十六、二八三、二八四、二八五地號，並已返還，
    另魏朝木所有坐落系爭土地上之彰化縣秀水鄉○○村○○街
    十九號磚竹造蓋瓦平房，雖經林邱市聲請法院拍賣，亦已滅
    失，又被上訴人提出之地價稅單，就已繳費部分，係因林鑾
    、林浩仁居住外地，委由林石生、林邱市夫妻繳納稅款，基
    於信賴，始未索回，林石生、林邱市之女魏菊因由魏朝木、
    魏朱寬收養，與酉○○、申○○成為兄妹，渠等取得地價
    稅單，自不令人意外，惟均不能據此認為其等有權占有系爭
    土地。(3)本件系爭土地上十二號房屋，訴外人羅阿福於大正
    九年（即民國九年）即設籍於本件系爭土地上之十二號建物
    （即彰化郡秀水庄安東字孩兒安百九番地），上開房屋及週
    遭圍牆應係羅阿福當時所建造，而上開房屋及圍牆早已老舊
    ，縱羅阿福之繼承人予以修繕，系爭土地上之十二號房屋所
    有權，仍係羅阿福所有，而上開房屋未經登記，羅阿福之繼
    承人僅能取得公同共有之事實上處分權，自應以羅阿福之全
    體繼承人即戌○○等十二人為共同被告，請求將系爭房屋及
    圍牆予以拆除，及無權占有之空地，返還予乙○○及其餘土
    地共有人。(4)本件系爭土地上十三號房屋，訴外人魏朝木於
    三十七年九月十日即設籍該址，上開房屋及週遭之圍牆應係
    魏朝木當時所建造，而上開房屋及圍牆早已老舊，縱魏朝木
    之繼承人予以修繕，系爭土地上之十三號房屋所有權，仍係
    魏朝木所有，而上開房屋未經登記，魏朝木之繼承人僅能取
    得事實上處分權，自應以魏朝木之全體繼承人即巳○○等十
    二人為共同被告，請求將系爭房屋及圍牆予以拆除，返還予
    乙○○及其餘土地共有人等語。起訴聲明求為判決：(一)被上
    訴人酉○○、申○○、巳○○、癸○○、子○○、未○○、
    辰○○、午○○、卯○○、庚○○、己○○應將坐落彰化縣
    秀水鄉○○段一０一０地號土地，如附圖一所示編號Ｂ部分
    面積三十四平方公尺之鐵棚、Ｃ部分面積一一三平方公尺之
    二層水泥主建物，及如附圖二所示編號Ｈ－Ｉ、Ｉ－Ｊ、Ｊ
    －Ｋ、Ｋ－Ｌ、Ｌ－Ｍ、Ｍ－Ｎ線段之圍牆拆除，並將土地
    返還上訴人乙○○及其餘共有人。(二)被上訴人申○○應將坐
    落同段土地上，如附圖一所示編號Ｄ部分面積一００平方公
    尺之平房建物拆除，並將土地返還上訴人乙○○及其餘共有
    人。(三)被上訴人地○○應將坐落同段土地上，如附圖一所示
    編號Ｉ部分面積二八０平方公尺之鐵皮工廠、Ｊ部分面積九
    十六平方公尺之平房，及如附圖二所示編號Ｂ－Ｃ、Ｃ－Ｄ
    、Ｄ－Ｅ、Ｅ－Ｆ、Ｆ－Ｇ線段之圍牆拆除，並將土地返還
    上訴人乙○○及其餘共有人。(四)被上訴人戌○○應將坐落同
    段土地上，如附圖一所示編號Ｋ部分面積一一九平方公尺之
    平房、Ｌ部分面積一三五平方公尺之平房、Ｌ１部分面積三
    平方公尺之小水塔拆除，並將土地返還上訴人乙○○及其餘
    共有人。(五)上訴人願供擔保，請准宣告假執行；於本院上訴
    聲明求為判決：一、上訴人乙○○上訴聲明：(一)被上訴人地
    ○○應與追加之訴被告戌○○、丑○○○、丁○○○、辛○
    ○○、宇○○、寅○○○、宙○○、壬○○○、丙○○○、
    亥○○、天○○將坐落同段土地上，如附圖一所示編號Ｉ部
    分面積二八０平方公尺之鐵皮工廠、Ｊ部分面積九十六平方
    公尺之平房建物及如附圖二所示編號Ｂ－Ｃ、Ｃ－Ｄ、Ｄ－
    Ｅ、Ｅ－Ｆ、Ｆ－Ｇ線段之圍牆拆除，並應將上開土地返還
    原告即上訴人乙○○及其餘土地共有人。(二)被上訴人戌○○
    應與追加之訴被告地○○、丑○○○、丁○○○、許羅秀香
    、宇○○、寅○○○、宙○○、壬○○○、丙○○○、亥○
    ○、天○○將坐落同段土地上Ｋ部分面積丘一九平方公尺之
    平房建物、Ｌ部分面積一三五平方公尺之平房建物、Ｌ１部
    分面積三平方公尺之小水塔拆除，並應將上開土地及附圖一
    所示Ｈ部分面積六十平方公尺之空地、Ｍ部分面積三四九平
    方公尺之空地、Ｎ部分面積一平方公尺之空地、Ｏ部分面積
    四十二平方公尺之空地返還原告即上訴人乙○○及其餘土地
    共有人。(三)追加被告酉○○、巳○○、癸○○、子○○、未
    ○○、辰○○、午○○、卯○○、庚○○、己○○、戊○○
    應與被上訴人申○○將坐落同段土地上，如附圖一所示編號
    Ｄ部分面積一００平方公尺之平房建物拆除，並將土地返還
    原告即上訴人乙○○及其餘土地共有人。(四)訴訟費用由被上
    訴人即被告等負擔。二、被上訴人乙○○部分之答辯聲明：
    (一)上訴駁回。(二)追加被告戊○○應與上訴人酉○○、申○○
    、巳○○、癸○○、子○○、未○○、辰○○、午○○、卯
    ○○、庚○○、己○○將坐落同段土地上，如附圖一所示編
    號Ｂ部分面積三十四平方公尺之鐵棚、Ｃ部分面積一一三平
    方公尺之二層水泥主建物，及如附圖二所示編號Ｈ－Ｉ、Ｉ
    －Ｊ、Ｊ－Ｋ、Ｋ－Ｌ、Ｌ－Ｍ、Ｍ－Ｎ線段之圍牆拆除，
    並將附圖一所示編號Ａ部分面積八一六平方公尺、Ｂ部分面
    積三十四平方公尺、Ｃ部分面積一一三平方公尺、Ｅ部分面
    積二十三平方公尺、Ｆ部分面積二平方公尺土地返還原告即
    上訴人乙○○及其餘土地共有人。(三)、訴訟費用由被上訴人
    即被告等負擔（原審就上訴人上開起訴聲明(一)為勝訴判決，
    其餘聲明請求部分駁回，上訴人就駁回部分上訴，並追加對
    造先人羅阿福、魏朝木之被上訴人以外其餘繼承人為追加之
    訴被告，及假執行之聲請；對造即上訴人巳○○、未○○、
    辰○○、午○○、申○○、酉○○、卯○○、癸○○、子○
    ○、己○○、庚○○、戌○○、地○○對其一審敗訴部分併
    為上訴）。
二、被上訴人巳○○、未○○、辰○○、午○○、申○○、酉○
    ○、卯○○、癸○○、子○○、己○○、庚○○、戌○○、
    地○○則以：(1)系爭土地於日治時期原為彰化郡秀水庄安東
    字孩兒安百九番地，地○○係占有附圖一所示編號Ｉ部分，
    為有權占有，Ｊ、Ｋ、Ｌ部分則為羅姓祖先所建，且有其他
    占有人，地○○並無處分權，至酉○○則未占有系爭土地。
    地○○之祖父羅阿福於日治時期已在系爭土地上設籍，而魏
    姓家族自魏朝木起亦已在系爭土地上設籍至今，又羅、魏兩
    家係林姓地主招來開墾之佃農，訂有三七五租約，並繳納地
    價稅多年，而持有地價稅單，魏朝木部分並有租地之證明，
    由林浩仁、林鑾、林石生、林朝燦、林朝正、林邱市之關係
    ，即得查明不可能只租農地，卻未租建地；又魏、林兩家為
    親戚，魏朝木之母魏林阿錦為林家之女兒，林石生、林邱市
    之女魏菊並由魏林阿錦收養，不可能無權占有系爭土地。戶
    籍地址僅用於通信，不足證明對系爭土地上之房屋有所有權
    或事實上處分權。地○○與魏朝木雖各自在十二號、十三號
    房屋申裝電力、電話、自來水，惟亦有劉坤墜在十二號房屋
    申裝電力、自來水，自不能以此認為地○○、酉○○就該等
    房屋有事實上處分權。至於彰化縣稅捐稽徵處之房屋稅籍登
    記表記載之門牌號碼彰化縣秀水鄉○○街四七九巷十二號、
    十三號房屋，其構造與現狀不同，並非現存房屋。(2)乙○○
    提出之原審法院民事執行處六十二年度民執字第三七七四號
    通知，係因林邱市請求魏朝木給付三七五租約之租金，而拍
    賣系爭土地上之彰化縣秀水鄉○○村○○街十九號磚竹造蓋
    瓦平房，可見雙方有租賃關係，申○○之建物即係基於上開
    租賃關係，而有權占有系爭土地。至魏朱寬生前則未占有
    系爭土地建造房屋。(3)附圖一編號Ｋ、Ｌ、Ｌ１均非戌○○
    個人所建，編號Ｉ、Ｊ部分亦非地○○私有，在系爭土地上
    建屋者，係本於租賃關係而占有系爭土地等語，資為抗辯。
    答辯聲明求為判決：(一)原判決不利於上訴人部分廢棄。(二)上
    開廢棄部分，被上訴人於原審之訴駁回。(三)第一、二審訴訟
    費用由被上訴人負擔。
三、追加之訴被告戊○○、丑○○○、粱羅秀蓮、辛○○○、宇
    ○○、寅○○○、宙○○、壬○○○、丙○○○、亥○○、
    天○○等十一人經合法通知，未於準備程序及言詞辯論期日
    到場，亦未提出書狀作何聲明或陳述。
四、本件到場之兩造不爭執事項：
(一)、系爭土地為乙○○與訴外人共有，於日治時期編為彰化郡秀
    水庄安東字孩兒安百九番地，當時為乙○○之父林鑾、林浩
    仁共有。
(二)、系爭土地之地上物坐落位置、面積如附圖一、二所示。
(三)、戌○○、地○○為叔姪，均設籍在十二號房屋，並自該地寄
    發存證信函與乙○○往來；魏朱寬與酉○○、申○○為母
    子，魏朱寬與申○○均設籍在十三號房屋，酉○○於八十
    八年間已將戶籍由十三號房屋遷至彰化縣員林鎮，然亦自十
    三號房屋寄發存證信函與乙○○往來，魏朱寬則拒收乙○
    ○所發存證信函。
(四)、彰化縣稅捐稽徵處之房屋稅籍登記表記載之門牌號碼彰化縣
    秀水鄉○○街四七九巷十二、十三號房屋。
(五)、魏朱寬為魏朝木之配偶，申○○為魏朝木之子，林鑾、林
    石生、林浩仁為兄弟，林石生、林邱市為夫妻。
(六)、地○○與魏朝木各自在十二號、十三號房屋申裝電力、電話
    、自來水，劉坤墜亦在十二號房屋申裝電力、自來水。
(七)、對原審卷第一宗第二二九頁之魏朝木之繼承系統表及本院卷
    第二宗第八十八頁之羅阿福之繼承系統表為真實（見本院卷
    第二宗第一０三頁正背面）。
五、本件爭執事項：
(一)、系爭土地上之建物（包含地上物）之所有權誰屬？
(二)、上訴人巳○○等人與追加之訴被告戊○○等人對於系爭土地
    是否有權占有？
六、得心證之理由：
(一)、系爭土地上之建物（包含地上物）之所有權誰屬？乙○○主
    張：本件系爭土地上十二號房屋，訴外人羅阿福於大正九年
    （即民國九年）即設籍於本件系爭土地上之十二號建物（即
    彰化郡秀水庄安東字孩兒安百九番地），上開房屋及週遭圍
    牆應係羅阿福當時所建造，而上開房屋及圍牆早已老舊，縱
    羅阿福之繼承人予以修繕，系爭土地上之十二號房屋所有權
    ，仍係羅阿福所有，而上開房屋未經登記，羅阿福之繼承人
    僅能取得公同共有之事實上處分權；又系爭土地上十三號房
    屋，訴外人魏朝木於三十七年九月十日即設籍該址，上開房
    屋及週遭之圍牆應係魏朝木當時所建造，而上開房屋及圍牆
    早已老舊，縱魏朝木之繼承人予以修繕，系爭土地上之十三
    號房屋所有權，仍係魏朝木所有，而上開房屋未經登記，魏
    朝木之繼承人僅能取得事實上處分權，從而乙○○自得以羅
    阿福之全體繼承人即戌○○等十二人、魏朝木之全體繼承人
    即巳○○等十二人為共同被告，請求將系爭房屋及圍牆予以
    拆除，及無權占有之空地，返還予乙○○及其餘土地共有人
    等語；被上訴人巳○○等人辯稱：系爭土地於日治時期原為
    彰化郡秀水庄安東字孩兒安百九番地，地○○係占有附圖一
    所示編號Ｉ部分，為有權占有，Ｊ、Ｋ、Ｌ部分則為羅姓祖
    先所建，且有其他占有人，地○○並無處分權，至酉○○則
    未占有系爭土地。地○○之祖父羅阿福於日治時期已在系爭
    土地上設籍，而魏姓家族自魏朝木起亦已在系爭土地上設籍
    至今等語。經查：
(1)、系爭土地上之有樓房、平房及鐵架建物，此經原審法院於九
    十五年八月三十一日會同彰化縣彰化地政事務所人員勘驗測
    量屬實，並有勘驗筆錄及複丈成果圖（見原審卷第(一)宗第三
    十七至三十八、四十、一八三頁）附卷可稽。又本院於九十
    七年一月三日現場履勘系爭土地上之建物（包含地上物），
    勘驗結果：現場房屋無人在場。現場房屋有電錶、水塔
    、冷氣等裝置，經從窗戶窺視屋內有爐具，屋前有養狗。
    現場狀況如附圖所示，此有勘驗筆錄及現場圖（見本院卷第
    (二)宗第七十八至七十九頁）在卷可稽。再依乙○○於本院上
    開期日現場履勘時，陳稱原審判決書之附圖所示Ａ、Ｂ、Ｃ
    、Ｄ等部分係魏家十三號；Ｌ、Ｉ、Ｊ、Ｋ等部分係羅家十
    二號（見本院卷第(二)宗第七十八頁），並提出現場照片十五
    幅附卷可稽（見本院卷第(二)宗第一四六至一五三頁），巳○
    ○等之訴訟代理人亦自認：系爭土地上關於十二號之建物
    ，係羅姓祖先所建，且羅阿福於日據時代設籍於此等語（見
    原審卷第(一)宗第四十七頁、本院卷第(二)宗第五、一０四頁）
    ；系爭土地上關於十三號之建物，係魏朝木似日據時代設
    籍於此，惟僅有光復後三十七年九月十日設籍於此之戶籍資
    料等語（見原審卷第(一)宗第五十三頁、本院卷第(二)宗第五、
    一０四頁），嗣經渠等之繼承人先後將上開建物予以修繕、
    重建或新建等，足見系爭土地上之建物（包含地上物），應
    符合足以避風雨，可達經濟上使用之目的，而屬民法第六十
    六條第一項所謂之定著物，及上開房屋及週遭圍牆應係羅阿
    福當時所建造，而上開房屋及圍牆早已老舊，羅阿福之繼承
    人雖予以修繕，系爭土地上之十二號房屋所有權，仍係羅阿
    福所有；又系爭土地上十三號房屋，訴外人魏朝木於三十七
    年九月十日即設籍該址，上開房屋及週遭之圍牆應係魏朝木
    當時所建造，而上開房屋及圍牆早已老舊，縱魏朝木之繼承
    人予以修繕，系爭土地上之十三號房屋所有權，仍係魏朝木
    所有等情，應堪信為真實。
(2)、乙○○主張：系爭土地上關於十二號之建物，係羅姓祖先所
    建，且羅阿福於日據時代設籍於此，從而被上訴人戌○○等
    人對於系爭土地上關於十二號之建物有事實上處分權等語，
    經查羅阿福於三十八年八月十四日死亡，其繼承人有戌○○
    、丑○○○、丁○○○、辛○○○、地○○、宇○○、寅○
    ○○、宙○○、壬○○○、丙○○○、亥○○、天○○等十
    二人，此為戌○○等人所不爭執，已如前述，且有戶籍謄本
    及繼承系統表附卷可查（見本院卷第(一)宗第一０三至一二四
    頁、第(二)宗第八十八頁），從而追加之訴被告丑○○○、丁
    ○○○、辛○○○、宇○○、寅○○○、宙○○、壬○○○
    、丙○○○、亥○○、天○○等十人並未到場爭執，是經本
    院審酌上開情事，認乙○○上開主張，應堪認定為真實。復
    羅阿福之上開繼承人，並未辦理限定繼承或拋棄繼承，此為
    戌○○等二人所不爭執（見本院卷第(二)宗第五頁），且其等
    亦未舉證證明繼承人間有約定特定占有位置，據此，戌○○
    等十二人對於系爭土地上如附圖一所示編號Ｉ部分之鐵皮工
    廠、編號Ｊ部分之平房建物、編號Ｋ部分之平房建物、編號
    Ｌ部分之平房建物、編號Ｌ１部分之小水塔，依上開說明，
    戌○○等十二人依繼承之法律關係，自取得上開建物之事實
    上處分權，是對造辯稱：地○○等人對系爭土地之上開建物
    無處分權云云，委不足取。
(3)、乙○○另主張：系爭土地上關於十三號之建物，係魏朝木於
    三十七年設籍於此，從而巳○○等十二人對於系爭土地上關
    於十三號之建物有事實上處分權等語，經查魏朝木於八十二
    年十月十二日死亡後，其繼承人有魏朱寬、巳○○、未○
    ○、辰○○、午○○、申○○、酉○○、卯○○、癸○○、
    子○○、戊○○、己○○、庚○○等十三人，嗣其繼承人魏
    朱寬另於九十六年一月十八日死亡，其繼承人有巳○○、
    未○○、辰○○、午○○、申○○、酉○○、卯○○、癸○
    ○、子○○、己○○、庚○○等十一人，此為巳○○等十二
    人所不爭執，已如上述，並有戶籍謄本及繼承系統表附卷可
    查（見原審卷第(一)宗第二二九至二六七頁），又魏朝木之四
    女魏阿貴（後改名為魏吟真）於九十五年九月十六日死亡，
    而魏朝木係於八十四年十月十二日死亡，有上開戶籍謄本在
    卷可稽，則魏阿貴之配偶戊○○自已繼承魏阿貴前已繼承魏
    朝木之上開系爭房屋及圍牆處分權，故上訴人乙○○追加戊
    ○○為對造，而追加之訴被告戊○○亦未到場爭執，為此，
    本院審酌上開情事，認乙○○上開主張，應信為真實。復魏
    朝木之上開繼承人，均未辦理限定繼承或拋棄繼承，亦為巳
    ○○等十一人所不爭執（見本院卷第(二)宗第五頁），且其等
    亦未舉證證明繼承人間有約定特定占有位置，據此，巳○○
    等十二人對於系爭土地上如附圖一所示編號Ｂ部分之鐵棚、
    編號Ｃ部分之二層水泥主建物、編號Ｄ部分之平房建物，依
    上開說明，巳○○等十二人依繼承之法律關係，自取得上開
    建物之事實上處分權，是對造辯稱：伊等對系爭土地之上開
    建物無處分權云云，難謂可採。
(二)、上訴人巳○○等人與追加之訴被告戊○○等人對於系爭土地
    是否有權占有？被上訴人巳○○等人辯稱：羅、魏兩家係林
    姓地主招來開墾之佃農，訂有三七五租約，並代為繳納地價
    稅，而持有地價稅單，魏朝木部分並有租地之證明，由林浩
    仁、林鑾、林石生、林朝燦、林朝正、林邱市之關係，即得
    查明不可能只租農地，卻未租建地等語。上訴人乙○○則主
    張：被上訴人戌○○等人及追加之訴被告戊○○等人未經乙
    ○○及其他共有人之同意，占有系爭土地，自屬無權占有，
    及否認被上訴人巳○○等人所辯稱羅、魏兩家係系爭土地之
    佃農，訂有三七五租約，並代為繳納地價稅，魏朝木部分並
    有租地之證明係屬有權占有等語。經查：
(1)、按當事人主張有利於己之事實者，就其事實有舉證之責任，
    民事訴訟法第二百七十七條定有明文。又以無權占有為原因
    ，請求返還所有物之訴，占有人對所有權人就其物有所有權
    存在之事實無爭執，而僅以非無權占有為抗辯者，所有權人
    於占有人無權占有之事實，無舉證責任。占有人應就其取得
    占有，係有正當權源之事實證明之。如不能證明，則應認所
    有權人之請求為有理由（最高法院七十二年度台上字第一五
    五二號判決參照）。是本件巳○○等十三人與追加之訴被告
    戊○○等十一人對其主張之合法占有之積極事實，應負舉證
    之責。
(2)、系爭土地上之建物（包含地上物）如附圖一所示編號Ｉ部分
    之鐵皮工廠、編號Ｊ部分之平房建物、編號Ｋ部分之平房建
    物、編號Ｌ部分之平房建物、編號Ｌ１部分之小水塔，由戌
    ○○等十二人，取得事實上處分權；編號Ｂ部分之鐵棚、編
    號Ｃ部分之二層水泥主建物、編號Ｄ部分之平房建物，由巳
    ○○等十二人，取得事實上處分權，並分別經原審法院會同
    彰化縣彰化地政事務所、本院現場履勘，此有勘驗筆錄及複
    丈成果圖、現場圖附卷可稽，已如上述，而乙○○為系爭土
    地之共有權人，對造等人占有系爭土地之事實，應堪信為真
    實。
(3)、又巳○○等人雖以：系爭土地上十二號房屋，訴外人羅阿福
    於日據時代大正九年（即民國九年）即設籍於本件系爭土地
    上之十二號建物，魏朝木亦自三十七年起即設籍系爭土地之
    十三號建物，繳納地價稅，且兩造有租賃、親屬關係等語置
    辯，並提出戶籍謄本、土地登記簿謄本、秀水鄉公所通知、
    彰化縣安東農地重劃區重劃後土地清冊、彰化縣安東農地重
    劃區土地所有權人原所有土地與新分配土地對照清冊、地價
    稅繳納通知書、地價稅繳款書、彰化縣稅捐稽徵處代收移送
    法院滯納案件稅款收據為證（見原審卷第(一)宗第五十一至八
    十九、一五一至一六一頁），上開資料雖為乙○○所不爭執
    ，惟查戶籍登記僅係行政上之管理，尚難得遽以設籍在系爭
    土地上建物之事實，率而推論認巳○○等人占有系爭土地，
    係屬有權占有系爭土地。至巳○○等人再主張伊等執有系爭
    土地之納稅義務人繳納憑證，亦認係屬有權占有等語，惟持
    有繳納稅捐之憑證原因不一，如兩造為親屬，巳○○等人因
    此關係而取得繳納憑證，亦非不可想像，自亦不能因繳納地
    價稅多年，即認巳○○等人係有權占有系爭土地。復巳○○
    等人提出之秀水鄉公所通知、彰化縣安東農地重劃區重劃後
    土地清冊、彰化縣安東農地重劃區土地所有權人原所有土地
    與新分配土地對照清冊，核其內容，均與系爭土地並非同一
    筆土地，顯與本件無關，自難據此推論兩造就系爭土地有租
    賃關係，更不得因巳○○等人承租相隔鄰之他筆土地，推測
    亦已承租系爭土地，從而巳○○等人上開陳詞，要無可採。
    巳○○等人與追加之訴被告戊○○等人復未能舉證其屬有權
    占有系爭土地，是巳○○等人與追加之訴被告戊○○等人主
    張有權占有系爭土地云云，實難可採。
七、綜上所述，系爭土地為乙○○及其他共有人所有，被上訴人
    巳○○等人與追加之訴被告戊○○等人又未能舉證其屬有權
    占有系爭土地，應認為無權占有，為此，乙○○依民法第七
    百六十七條、第八百二十一條之規定，請求被上訴人等人拆
    屋後，並將土地返還上訴人乙○○及其餘共有人，應予准許
    。原審就此部分為上訴人乙○○敗訴之判決，尚有未洽。上
    訴人乙○○上訴意旨指摘原判決此部分不當，求予廢棄改判
    ，為有理由，爰由本院予以廢棄改判，如主文第二、三項所
    示。又系爭土地之事實管領權人除對造先人羅阿福、魏朝木
    之繼承人即本件對造之被上訴人外，尚有追加之訴之其餘被
    告戊○○等人，上訴人乙○○乃追加其餘繼承人戊○○等人
    為追加之訴被告，並以之請求拆屋還地，亦屬有據，應予准
    許，爰判決如主文第四、五項所示。上訴人巳○○、未○○
    、辰○○、午○○、申○○、酉○○、卯○○、癸○○、子
    ○○、己○○、庚○○、戌○○、地○○之上訴為無理由，
    應駁回其上訴。
八、本件事證已臻明確，兩造其餘攻擊防禦方法及舉證，經審酌
    均於判決之結果無影響，爰不一一論述，附此敘明。
九、據上論結，本件上訴人乙○○之上訴及追加之訴，為有理由
    ，上訴人巳○○、未○○、辰○○、午○○、申○○、酉○
    ○、卯○○、癸○○、子○○、己○○、庚○○、戌○○、
    地○○之上訴，為無理由，依民事訴訟法第四百五十條、第
    四百四十九條第一項、第四百六十三條、第三百八十五條第
    一項前段、第八十五條第一項、第七十八條，判決如主文。
中    華    民    國    97    年    6     月    11    日
                  民事第六庭    審判長法  官  袁再興
                                      法  官  吳惠郁
                                      法  官  盧江陽
以上正本係照原本作成。
上訴人巳○○、未○○、辰○○、午○○、申○○、酉○○、卯
○○、癸○○、子○○、己○○、庚○○、戌○○、地○○及追
加之訴被告得上訴。
如對本判決上訴，須於收受判決送達後20日內向本院提出上訴書
狀，其未表明上訴理由者，應於提出上訴後20日內向本院提出上
訴理由書（須按他造人數附具繕本）。
上訴時應提出委任律師為訴訟代理人之委任狀。具有民事訴訟法
第466條之1第1項但書或第2項之情形為訴訟代理人者，另應附具
律師及格證書及釋明委任人與受任人有該條項所定關係之釋明文
書影本。
                                      書記官  陳玫伶
中    華    民    國    97    年    6     月    11    日
                                                      Ｍ


司法院資訊處製作；財團法人民間司法改革基金會備份。
